【裁判字號】    98,台上,2544
【裁判日期】    980507
【裁判案由】    強盜等罪
【裁判全文】
最高法院刑事判決            九十八年度台上字第二五四四號
上  訴  人  甲○○
選任辯護人  李祖麟律師
上  訴  人  丁○○
            乙○○
上 列一 人
選任辯護人  王忠沂律師
上  訴  人  丙○○  男民國○○年○月○日生
                    身分證統一編號：Ｚ000000000
                    住台灣省桃園縣大溪鎮○○路○段487號
選任辯護人  林清漢律師
上列上訴人等因強盜等罪案件，不服台灣高等法院中華民國九十
七年十一月二十五日第二審判決（九十七年度上訴字第三五四一
號，起訴案號：台灣新竹地方法院檢察署九十六年度偵字第四九
七０號），提起上訴，本院判決如下：
    主  文
原判決關於乙○○、丙○○部分及甲○○原判決附表一編號一、
二、四部分、丁○○原判決附表三部分均撤銷，發回台灣高等法
院。
其他關於甲○○原判決附表一編號三、五、六部分，均上訴駁回
。
    理  由
一、撤銷發回部分：
本件原判決撤銷第一審關於原判決附表（下稱附表）一編號一、
二、四上訴人甲○○部分；附表三上訴人丁○○部分；附表四上
訴人乙○○部分；附表五上訴人丙○○部分之科刑判決。改判仍
依想像競合犯關係，從一重論處甲○○如附表一編號一、二、四
；丁○○如附表三；乙○○如附表四；丙○○如附表五所示等罪
刑，固非無見。
惟查：(一)、有罪之判決書所應記載之事實，並非構成要件之本身
，而係符合構成要件之具體的社會事實，亦即經賦予法律之評價
而為取捨選擇使之符合構成要件之社會事實。構成要件乃單純之
法律上概念，其內容應依刑罰法規之解釋而定；而符合構成要件
之具體的社會事實，則指在一定之時、地所發生，可滿足法律上
構成要件之具體的歷史性事實而言。原判決認定上訴人等有如附
表一編號二、四、附表三至五所示之強盜犯行，事實欄固記載上
訴人等於上揭附表所示之時、地，以「強暴、脅迫」之方法，至
使各該被害人「不能抗拒」而強取所列之財物（見原判決第七頁
五）；而該等附表欄所示內容，僅簡略敘述上訴人等持所載之槍
枝、刀械，並戴上黑色頭套、黑色手套而「強盜」。對上訴人等
持有槍、械之行為，在客觀上如何符合強暴、脅迫之具體社會事
實？如何使被害人內心達於不能抗拒之程度？乃攸關強盜罪構成
要件事實之判斷，原判決未詳予調查審認，致事實有欠明瞭，本
院自無從為此部分適用法律當否之判斷。(二)、審理事實之法院，
對於案內與待證事實有重要關係，而屬依法應予調查之證據，茍
未依法調查或雖已調查而未調查明白，即與證據未經調查無異，
如率行判決，其判決當然為違背法令。對於未發覺之罪自首而受
裁判者，得減輕其刑，刑法第六十二條前段定有明文。是否符合
自首之規定，事實審法院應詳加調查認定。而該條規定之自首，
祇以犯人在其犯罪未發覺前，向該管公務員自承犯罪而受裁判為
已足。本件原判決認上訴人甲○○所犯附表一編號二、四之犯罪
，無自首規定之適用，依理由之說明，係以卷附內政部警政署刑
事警察局（以下稱刑事警察局）偵查員曾翊甫於民國九十六年八
月十六日製作之偵查報告及該局同年月二十四日之函文為其論據
（見原判決第十三頁倒數第六行以下、第十四頁第一行以下）。
然稽之卷內該偵查報告及函文所載：「綽號『阿偉』及『耀全』
之男子，真實姓名為『曾偉誠』、六十三年十月二十日生，身分
證字號Ｚ000000000……；疑涉嫌九十六年三月十六日
凌晨發生於新竹縣竹北市○○路四九九號、六月十一日凌晨發生
於桃園縣八德市○○街○段八一號持槍強盜案……」「綽號『阿
偉』經查為甲○○，而非曾偉誠」（見第六九二號偵卷第五、一
一八頁）。所載如果無訛，所指為附表一編號三、五之案件，與
原判決認定甲○○所犯附表一編號二、四之案件毫不相符，如何
能憑以認定甲○○所犯該二案件無自首之適用？原判決採為該二
案件無自首適用之依據，有證據上理由矛盾之違法。又原判決併
說明甲○○於九十六年八月二十二日在警局供承本件犯行，而依
上揭證據資料，似指曾翊甫於九十六年八月十六日製作偵查報告
時，係懷疑真實姓名「曾偉誠」之人涉犯附表一編號二、四之強
盜案件，其後始查覺應係甲○○涉案。則甲○○於同年月二十二
日於警局供承犯行前，依當時之情況，警員是否已知而懷疑其涉
有前揭二犯行？實情如何？攸關甲○○有否刑法第六十二條自首
減輕其刑規定適用之判斷，原審未為該必要之調查，遽謂甲○○
所犯附表一編號二、四之犯罪，不符合自首規定，尚嫌速斷而難
昭折服。(三)、沒收為從刑之一種，應隨主刑宣告，如係數罪併罰
內有沒收必要者，須附隨宣告於各該主刑之下，再定執行刑，始
為適法。原判決主文欄第二、四、五、六項後段，均宣告扣案如
原判決所示之物品均沒收。然依附表一編號一、二、四及附表三
、四、五犯罪事實之記載，上訴人等所犯槍砲彈藥刀械管制條例
及各次強盜犯行使用之槍、彈及其餘犯案工具未盡一致（見原判
決第二五至二七、二九至三一頁），原判決未依各所犯在論處罪
刑之上訴人等之主刑項下逐一為宣告沒收，竟率將上揭附表事實
所載之槍、彈及其餘犯案工具，混合一併於上訴人等宣示主刑之
後一次為諭知沒收，亦有未合。(四)、依原判決認定之事實，上訴
人丁○○、乙○○與甲○○、林志泓四人基於強盜之犯意聯絡，
犯附表三編號二（即附表四編號二）所載之強盜犯行，乙○○並
負責開車在外接應（見原判決第三０、三一頁）。惟理由內則說
明依憑證人郭勝芳之證詞，除上揭四人外，尚有另一人開車接應
強盜之同夥等情（見原判決第十頁倒數第三行以下），就參與該
次犯罪之共同正犯人數，其事實之認定與理由之說明互相齟齬，
有理由矛盾之違法。以上或為上訴意旨所指摘，或為本院得依職
權調查之事項，應認原判決關於該等部分有撤銷發回更審之原因
。原判決關於甲○○、乙○○、丙○○裁判上一罪部分，基於審
判不可分原則，應併予發回。
二、駁回部分：
按刑事訴訟法第三百七十七條規定，上訴於第三審法院，非以判
決違背法令為理由，不得為之。是提起第三審上訴，應以原判決
違背法令為理由，係屬法定要件，如果上訴理由並未依據卷內訴
訟資料，具體指摘原判決有何違法，自應認其上訴為違背法律上
之程式，予以駁回。本件上訴人甲○○不服附表一編號三、五、
六強盜部分之判決，其上訴意旨，僅以「該判決之認事用法，認
已違背法令、難以甘服」為唯一理由，對原判決此部分究竟如何
違背法令，並無一語涉及，其此部分上訴自屬違背法律上之程式
，均應予駁回。
據上論結，應依刑事訴訟法第三百九十五條前段、第三百九十七
條、第四百零一條，判決如主文。
中    華    民    國  九十八  年    五    月    七    日
                      最高法院刑事第十一庭
                          審判長法官  石  木  欽
                                法官  洪  佳  濱
                                法官  韓  金  秀
                                法官  呂  丹  玉
                                法官  段  景  榕
      本件正本證明與原本無異
                                      書  記  官
中    華    民    國  九十八  年    五    月   十一   日
                                                Ａ


司法院資訊處製作；財團法人民間司法改革基金會備份。
